臺灣士林地方法院刑事判決　　　　　　　95年度訴字第1130號
公　訴　人　臺灣士林地方法院檢察署檢察官
被　　　告　乙○○
　　　　　　　　　　（
指定辯護人　本院公設辯護人丁○○
被　　　告　戊○○
　　　　　　　　　　（
指定辯護人　財團法人法律扶助基金會藺超群律師
上列被告等因加重強盜罪案件，經檢察官提起公訴（95年度偵字
第12767 號），本院判決如下：
    主  文
乙○○意圖為自己不法之所有，攜帶兇器，以強暴、脅迫，至使
不能抗拒，而取他人之物，處有期徒刑捌年。
戊○○幫助意圖為自己不法之所有，攜帶兇器，以強暴、脅迫，
至使不能抗拒，而取他人之物，累犯，處有期徒刑年拾月。扣
案電擊棒壹支沒收。
    事  實
一、戊○○前於民國92年間因常業詐欺案件，經臺灣板橋地方法
    院處有期徒刑1 年6 月，嗣上訴臺灣高等法院駁回上訴確定
    ；又於95年4 月24日因違反毒品危害防制條例案件，經臺灣
    板橋地方法院以94年度易字第1514號判決處有期徒刑4 月確
    定，於95年7 月6 日易科罰金執行完畢；乙○○則於94年間
    ，因施用第一級毒品海洛因案件，為本院以94年度毒聲字第
    55號裁定令入勒戒處所觀察、勒戒，嗣認有繼續施用之傾向
    ，再以94年度毒聲字第207 號裁定令入戒治處所施以強制戒
    治，嗣95年2 月14日始停止強制戒治處分釋放出所，又因缺
    乏資力，不易取得所需毒品，深為第一級毒品海洛因之毒癮
    所苦。95年10月9 日凌晨，乙○○因欲至臺北市○○街一帶
    向年籍姓名不詳之友人索取若干第一級毒品海洛因供己施用
    ，又因身體不適，缺乏交通工具，即輾轉請託共同友人丙○○，於95年10月9 日凌晨1 時許，聯繫戊○○駕駛自用小客
    車載其前往。戊○○應允後，即駕駛車號3D-6752 號自用小
    客車搭載乙○○，惟仍因故未能向該友人取得需用毒品；戊○○亦因身上缺錢，無法貸借予乙○○供其購買毒品之用。
    乙○○因欠缺經濟能力，取得第一級毒品海洛因之來源有限
    ，竟即意圖為自己不法之所有，起意強盜；詎戊○○竟即基
    於幫助攜帶兇器加重強盜之犯意，於95年10月9 日凌晨2 時
    許，在戊○○所駕駛之車牌號碼3D-6752 號自用小客車內，
    先予乙○○精神上之助力，告以：「你在新光醫院、馬偕醫
    院都有看過精神科，如果做錯事，也會比較輕，倒不如拼一
    拼」；又因其曾居住於興城街4 巷1 號，熟悉該處，又告稱
    ：「民生西路151 號『阿桐阿寶四神湯店』的攤子凌晨5 點
    收攤，那時候沒人，一天收入約10幾萬」等語，旋2 人先至
    乙○○位於臺北市○○區○○路2 段75巷8 號住所，由乙○○取得其子所有之客觀上可為兇器使用類似真槍之玩具手槍
    1 支，戊○○復稱：「遇到抵抗可以拿電擊棒出來」等語，
    而再駕車搭載乙○○至戊○○位於臺北縣蘆洲市○○路327
    巷81弄6 號4 樓住所，拿取戊○○所有客觀上可為兇器使用
    ，附小燈泡1 只之電擊棒1 支後，即由戊○○駕車搭載乙○○至臺北市大同區○○○路151 號「阿桐阿寶四神湯店」附
    近，對乙○○之加重強盜犯行提供實質之助力。近同日凌晨
    5 時許「阿桐阿寶四神湯店」收攤時間，戊○○即將自用小
    客車暫停在「阿桐阿寶四神湯店」旁之興城街，乙○○即攜
    帶玩具手槍、電擊棒各1 支之兇器在身，並向戊○○道稱：
    「兄弟珍重」等語後下車，戊○○即旋駕車離開現場。乙○○下車後，見甲○○已將收銀機內大鈔取出放入包包，即上
    前持攜帶在身玩具手槍之兇器，自甲○○背後抵住其脖子，
    稱「我欠錢，把錢拿給我」，並將甲○○強押在地，以此強
    暴、脅迫方法，至使甲○○不能抗拒，強取甲○○所有之黑
    色皮包（內有手機1 支與現金新臺幣【下同】50, 000 元等
    物）1 只得手後，反身離去，適為「阿桐阿寶四神湯店」之
    員工陳治糖目擊，察覺有異；甲○○亦高喊「搶劫」，該店
    員工吳榮泉、陳治糖隨即合力追捕乙○○，追至臺北市○○
    區○○街2 之2 號前，陳治糖、吳榮泉即合力壓制乙○○，
    並取下乙○○所持之玩具手槍，乙○○為脫免逮捕、防護贓
    物，又拿出攜帶在身之電擊棒電擊陳治糖成傷（傷害部分未
    據告訴），幸在該區○○路檢勤務之員警於乙○○與陳治糖
    、吳榮泉尚在拉扯之間旋即到場制伏乙○○，當場扣得玩具
    手槍與電擊棒各1 支。再於95年10月9 日下午6 時40分許，
    由乙○○帶同警員至臺北縣蘆洲市○○路263 巷口，逕行拘
    提戊○○到案而查獲上情。
二、案經臺北市政府警察局大同分局報告臺灣士林地方法院檢察
    署檢察官偵查起訴。
    理  由
一、證據能力之認定：
  (一)按被告以外之人於審判外之言詞或書面陳述，除法律有規定
  　者外，不得作為證據；又被告以外之人於審判外之陳述，雖
    不符刑事訴訟法第159 條之1 至第159 條之4 之規定，而經
    當事人於審判程序同意作為證據，法院審酌該言詞陳述或書
    面陳述作成時之情況，認為適當者，亦得為證據；另當事人
    、代理人或辯護人於法院調查證據時，知有第159 條第1 項
    不得為證據之情形，而未於言詞辯論終結前聲明異議者，視
    為有前項之同意，刑事訴訟法第159 條第1 項、第159 條之
    5 分別定有明文。經查，證人即共同被告乙○○於審判外之
    偵訊時具結後所為之證述，證人即被害人甲○○警詢之陳述
    （參見95年10月9 日警詢筆錄，臺灣士林地方法院95年度偵
    字第12767 號【下稱：偵卷】第49頁至第51頁）、證人即「
    阿桐阿寶四神湯店」員工吳榮泉、陳治糖警詢之陳述（參見
    95 年10 月9 日偵訊筆錄，偵卷第54頁至第57頁），均經檢
    察官、辯護人及被告於本院準備程序及審判期日時明示同意
    有證據能力（見本院95年11月20日準備程序筆錄第4 頁），
    且於本院言詞辯論終結前，檢察官、辯護人及被告對於卷附
    上開具有傳聞證據性質之證據，既均已知其情，均未聲明異
    議；又被告乙○○95年10月9 日第一次警詢筆錄雖亦係在海
    洛因症候群發作之際所為，同日檢察官內勤偵訊筆錄（同日
    晚間10時25分起，至同日晚間11時19分），已非密接於警詢
    之後，且前者已據證人黃曾證稱：「（問：在做第一次筆
    錄時，毒癮是否發作？）應該是有，因為他一直在流鼻涕，
    我問他，他說沒有關係」、「（問：第一次筆錄製作時，他
    的精神狀況？）清醒的」等語在卷（參見本院96年1 月15日
    審判筆錄第16頁、第20頁），後者揆其證述內容則具體明確
    ，自程序而言，復查無其他不適當之情形，認以之為證據均
    尚稱適當。從而，本院認該具有傳聞證據性質之證據，上開
    被告以外之人於審判外所為之供述證據，並無違法取證之不
    適當情形，以之作為證據使用係屬適當，自均得採為認定被
    告犯罪事實之證據，至其證明力則屬另事。
  (二)至證人即共同被告乙○○95年10月9 日第2 次、第3 次警詢
    時所為之審判外陳述（參見偵卷第19頁至第26頁），其證據
    能力則經被告戊○○選任辯護人執被告乙○○95年10月9 日
    第2 次警詢筆錄記載內容就本案案情重要待證事實，即共同
    被告戊○○是否參與本案犯罪以及參與程度之相關陳述內容
    存有塗改或增刪痕跡，其意旨且前後相反，執詞異議。細繹
    該次筆錄先記載「（問：是你叫綽號『阿明』男子在你到犯
    案現場還是綽號『阿明』男子在你到現場指使你犯罪？有無
    接應的人及交通工具？）是阿明在我過去的。沒有，我不知
    道阿明有沒有在現場。」、「（問：有與綽號『阿明』男子
    是否有約定強盜財物後贓物分配？）沒有。」、「（問：你
    強盜他人財物要做何用途？）我有吸毒前科，且欠錢使用。
    」（參見偵卷第20頁、第21頁）；嗣則塗改增刪為：「（問
    ：是你叫綽號『阿明』男子載你到犯案現場還是綽號『阿明
    』男子載你到現場指使你犯罪？有無接應的人及交通工具？
    ）是阿明載我過去的。也是阿明叫我搶，也是阿明開車接應
    我」、「（問：有與綽號『阿明』男子是否有約定強盜財物
    後贓物分配？）我分6 成他分4 成。」、「（問：你強盜他
    人財物要做何用途？）我有吸毒前科，且欠錢使用，及阿明
    要購買毒品使用」等語（參見偵卷第20頁、第21頁），則上
    開筆錄製作程序既有疑義，即有究明必要。經本院勘驗第2
    次警詢錄音帶，復調閱乙○○95年10月9 日至馬偕醫院急診
    病歷，並傳訊製作筆錄員警到庭詰問結果，認基於下列理由
    ，該份筆錄顯無例外得採為證據之事由，應予排除其證據能
    力：(1)該份筆錄實際製作之時間顯有疑義，與登載之時間不
    符，經勘驗結果，確係依員警誦讀之時間記載（參見本院95
    年12 月1日準備程序筆錄第2 頁所載勘驗結果），並非單純
    誤載；(2)被告乙○○95年10月9 日當次筆錄係在海洛因症候
    群發作後所為陳述，此有卷附馬偕紀念醫院95年12月12日馬
    院醫急字第0950004000號函檢附急診病歷（載明被告乙○○
    係95 年10 月9 日12時49分經警察人員陪同到院急診就醫，
    病人當時使用海洛因後，有海洛因症候群等語）可憑，復據
    證人即員警黃曾證稱：「當時他（本院按：指被告乙○○
    ）毒癮發作，在喃喃自語」（本院96年1 月15日審判筆錄第
    15頁）等語明確，則其在此種情形下所為陳述，縱係出於自
    由意思，亦顯然不具有特別可信之情形；(3)況經本院勘驗當
    次警詢錄音帶結果，其內容實與當次增刪修改後筆錄記載內
    容大致相符，且又連續記載，卻與證人即負責詢問當次筆錄
    之員警黃曾就上開筆錄修改之經過所證：「是我做完第2
    次筆錄後，他才這樣講，我才補上去」（參見本院96年1 月
    15 日 審判筆錄第13頁）、「我們用原子筆修改筆錄那段，
    好像沒有錄」（參見本院96年1 月15日審判筆錄第14頁）；
    復證稱：伊當時有問乙○○，阿明有無分贓，乙○○說沒有
    ，並說是綽號阿明載他過去，是後來偵查隊的學長問他，才
    說他分6 成，阿明分4 成；修改係伊所為，修改的時間是第
    2 次筆錄問完後，給乙○○看，偵查隊學長就說為何未記載
    分贓事宜，被告乙○○即再說一次，所以才更改記載上去云
    云（參見本院96年1 月15日審判筆錄第17頁）不符，其筆錄
    之製作既有上開瑕疵，顯然欠乏特信性；至第3 次警詢筆錄
    既密接第2 次警詢筆錄而為之，內容又與前次相當，復均經
    被告選任辯護人於準備程序明示否定其證據能力，即均不具
    證據能力。
二、認定事實所憑證據及理由：訊據被告乙○○就其於前揭時、
    地攜帶玩具手槍、電擊棒各1 支在身，並持玩具手槍自甲○○背後抵住其脖子，稱「我欠錢，把錢拿給我」，並將甲○○強押在地之強暴、脅迫方法，至甲○○不能抗拒，強取甲○○所有之黑色皮包（內有手機1 支與現金新臺幣50, 000
    元等物）1 只得手，逃逸時見陳治糖、吳榮泉追緝，復持用
    扣案電擊棒電擊陳治糖等情，坦承不諱；被告戊○○則矢口
    否認有何幫助加重強盜之犯行，辯稱：伊係因受丙○○電話
    請託，始駕駛車牌號碼3D-6752 號搭載被告乙○○去拿毒品
    海洛因，並依被告乙○○要求，將車停在臺北市○○○路
    151 號『阿桐阿寶四神湯店』附近之興城街，被告乙○○當
    時即向其說「兄弟珍重」後即下車，伊並不知悉被告乙○○
    要下手強盜云云。經查：
  (一)被告乙○○上開自白，核與證人甲○○、陳治糖、吳榮泉警
    詢時所證大致相符，其中，證人甲○○且又於審理時到庭證
    述被害情節詳確，略以：「當天我凌晨5 點要打烊，我要開
    收銀機時，因為我的大鈔都已經放在我的皮包，被告乙○○
    就拿槍押在我的脖子，就說『你是阿桐的太太，我欠錢』，
    我就說『你欠錢，我錢給你』，我本來要站起來，就又押我
    在地上，就把我的皮包拿走。」、「（問：你說搶你的那個
    人，當時是拿什麼東西？）槍抵住我的脖子，還有一支電擊
    棒，對我的時候，並沒有拿出來，等到他搶我的皮包時，我
    跌坐在地上，我們店裡的兩個店員才發現不對，才追到興城
    街，他就拿電擊棒出來對付他們，他們也被電傷。當時被告
    好像先跌倒，有壹個店員就壓在他身上，被告乙○○才拿電
    擊棒出來」等語明確（參見本院96年1 月15日審判筆錄第22
    頁、第25頁），復有贓物認領保管單1 紙（參見偵卷第52頁
    ）以及扣案足堪供為兇器使用之電擊棒、玩具手槍各1 支可
    資佐證，被告乙○○自白堪認屬實，可以採信。又被告乙○○上開犯行已破壞甲○○對於該只皮包之持有關係，建立自
    己之持有後，始又為店員陳治糖、吳榮泉拉扯制伏，取回遭
    搶皮包，其加重強盜犯行亦已得手，至為明確。
  (二)被告戊○○固矢口否認犯罪，並以前揭情詞置辯。惟查：
  1.被告乙○○確係由被告戊○○駕駛車號3D-6752 號自用小客
    車，先至被告乙○○上址住處拿取玩具手槍，復再繞至被告
    戊○○上址住處，拿取電擊棒1 支借予被告乙○○使用，復
    始前往臺北市大同區○○○路151 號「阿桐阿寶四神湯店」
    附近逗留，嗣同日凌晨5 時許，被告戊○○始將所駕上開自
    用小客車暫停興城街口讓被告乙○○下車等情，均據被告戊○○坦承在卷，被告乙○○下車之後，旋為上開加重強盜犯
    行，則被告戊○○客觀上確有提供助力，幫助被告乙○○實
    施加重強盜犯行，可以認定。
  2.被告戊○○雖於凌晨時分先後搭載乙○○至其指定處所，又
    至乙○○住處拿取玩具手槍，復返回自家拿取電擊棒商借被
    告乙○○之原因，飾稱：「（問：為何你後來要載他回你蘆
    洲家，他人不是不舒服？）因為他已經去他朋友家3 、4 次
    ，都找不到，我為了要讓他趕快下車，他就說要跟我借電擊
    棒，我就想說借他，讓他好下車」、「（問：他是否有跟你
    說借電擊棒要做什麼用？）他是說他要去丙○○家，會經過
    捷運站，路很暗，所以才跟我借」云云，復全盤否認有何證
    人即被告乙○○所證幫助情事（本院96年2 月5 日審判筆錄
    第21頁）。惟證人即共同被告乙○○卻證稱：被告戊○○在
    車上與其閒聊中，告以：「你在新光醫院、馬偕醫院都有看
    過精神科，如果做錯事，也會比較輕，倒不如拼一拼」；復
    告稱：「民生西路151 號『阿桐阿寶四神湯店』的攤子凌晨
    5 點收攤，那時候沒人，一天收入約10幾萬」、「遇到抵抗
    可以拿電擊棒出來」等語（參見本院96年2 月5 日審判筆錄
    第9 頁、第13頁），徵之被告2 人係凌晨時分，在身無分文
    ，油錢尚須向丙○○貸借之情狀下（分別參見本院96年1 月
    15日審判筆錄第33頁、96年2 月5 日審判筆錄第4 頁），卻
    仍在外曲折繞行各處，以及被告戊○○就其特意返家拿取電
    擊棒（附燈泡）借予被告乙○○使用之緣由，飾稱：「（問
    ：他是否有跟你說借電擊棒要做什麼用？）被告乙○○說要
    去丙○○家，會經過捷運站，路很暗，所以跟我借」云云（
    參見本院96年2 月5 日審判筆錄第21頁），實與常情不相符
    合；且被告乙○○前固借住丙○○住處，惟於95年10月8 日
    之前即已遷出，亦據證人丙○○證述在卷（參見本院96年1
    月15日審判筆錄第36頁），是認證人即共同被告乙○○所證
    始為實情，被告戊○○辯稱不知被告乙○○要強盜，僅依乙○○所言，將車駛至興城街云云，當係卸責之詞。
  (三)被告乙○○於前揭時、地確有加重強盜之犯行，被告戊○○
    主觀知悉被告乙○○加重強盜之犯罪計畫，客觀上亦予物質
    及精神上之助力，俱如前述。又按「刑法上之幫助犯，係以
    幫助他人犯罪之意思而參與犯罪構成要件以外之行為為其成
    立要件，惟所謂以幫助他人犯罪之意思而參與者，指其參與
    之原因，僅在助成他人犯罪之實現者而言，倘以合同之意思
    而參加犯罪，即係以自己犯罪之意思而參與，縱其所參與者
    為犯罪構成要件以外之行為，仍屬共同正犯，又所謂參與犯
    罪構成要件以外之行為者，指其所參與者非直接構成某種犯
    罪事實之內容，而僅係助成其犯罪事實實現之行為而言，苟
    已參與構成某種犯罪事實之一部，即屬分擔實施犯罪之行為
    ，雖僅以幫助他人犯罪之意思而參與，亦仍屬共同正犯」，
    最高法院著有92年度台上字第2601號判決意旨可以參照。茲
    應再為審究者，係被告戊○○是否僅參與構成要件以外之行
    為？又其主觀上是否係以自己犯罪之意思，或者僅在助成被
    告乙○○犯罪之實現？公訴人認被告戊○○與被告乙○○間
    有犯意聯絡、行為分擔，無非係以證人即共同被告乙○○前
    於95年10月9 日第2 、3 次警詢時所證，以及同日內勤檢察
    官偵訊時證稱：「阿明開車載伊至犯案現場」、「阿明叫伊
    下手行搶」、就強盜得手贓物「我分6 成，他分4 成」、「
    強盜財物係因伊欠錢使用，阿明要購買毒品使用」（偵卷第
    20頁、第21頁；偵卷第25頁）；「拿到電擊棒後，戊○○就
    開車載我到民生西路繞，繞了十幾分鐘，我說不要繞了，我
    們就去重慶北路1 段肯德基後面的巷子休息，到了4 點多，
    戊○○說阿桐肉粽附近有路檢，要再等，5 點準時過去就不
    會有人。他從興城街繞過去，閃過監視器，繞過來，在興城
    街、民生西路口讓我下車，當時我還和阿桐肉粽的員工打招
    呼」、「（問：你們約在何處上車？）戊○○說會在興城街
    、民生西路的轉角等我」、「（問：戊○○說如何分錢？）
    他說，我動手所以我分6 成，他拿4 成」等語（參見95年10
    月9 日偵訊筆錄，偵卷第69頁、第70頁）為其主要論據，且
    證人即共同被告乙○○其餘證述或供述，均因受被告戊○○
    影響，刻意迴護戊○○，而與事實不符，據上認定被告戊○○事前知悉被告乙○○之犯罪計畫，甚且指導被告乙○○如
    何下手，並駕車搭載被告乙○○前往犯案現場；事中復在場
    駕車接應守候，復議妥分贓方法，自有犯意聯絡及行為分擔
    之情。本案被告戊○○主觀犯意內容，及參與程度，實係全
    繫於證人即共同被告乙○○之證述，其且於偵訊時為不利被
    告乙○○之證述，本案仍應就證人即共同被告乙○○不利被
    告戊○○之證詞是否真實，詳予審酌。經查：
  1.證人即被告乙○○於警詢、偵訊、羈押訊問暨準備程序中歷
    次所言，前後反覆，多有與上開偵訊時所證不一之處，茲分
    敘如下：
  (1)於95年10月9 日第1 次警詢時，僅稱：「（問：你於何時地
    強盜他人皮包？如何行搶？有無持武器？）於今（9） 日5
    時左右在臺北市大同區○○○路151 號前搶奪阿桐肉粽店老
    闆娘皮包，我拿一把玩具槍抵住老闆娘脖子，問他是不是阿
    桐老婆，我就跟老闆娘說我要錢，於是我拿甲○○身上背包
    就逃跑」、「（問：使用何種交通工具到現場？如何下手搶
    奪？）是乙名綽號叫阿明男子載我過去真實姓名及年籍我不
    知道」、「（問：有無人與你共同作案？）沒有人跟我去搶
    奪，只有阿明載我到現場」、「（問：你作案用玩具手槍及
    電擊棒從何而來？）玩具手槍是我兒子所有，電擊棒是阿明
    交給我」、「（問：你為何要強盜甲○○，在現場觀察多久
    ？為何甲○○將營業額放入手提背包內你才出現強盜？）因
    為我缺錢花用才會下手行搶，我在現場觀察5 分鐘左右，因
    為知道阿桐肉粽在這時間打烊收攤所以才會在這時間出現」
    等語（參見95年10月9 日警詢筆錄，偵卷第15頁至第18頁）
    ；至證人即共同被告乙○○95年10月9 日第2 次、第3 次警
    詢筆錄業據本院排除證據能力，雖依最高法院94年度台上字
    第6881號判決意旨，仍得以之作為彈劾證據，審理期日用來
    爭執證人即共同被告乙○○證述之證明力，惟已不得據為不
    利被告戊○○之依據，附此敘明。
  (2)嗣於羈押訊問時，以被告身分稱：「（問：你在檢察官那裡
    所言，是否屬實？）屬實，戊○○開車接應我們，還有我們
    供應毒品。」、「（問：所謂的我們，還有何人？）我不認
    識，是戊○○的朋友。戊○○這幾天都有提供我安非他命及
    海洛因施用，他說他缺錢，他車子原本9 日要當4 萬元，9
    日凌晨那一票我跟去做的話，加上車子當出來就有10萬元，
    可以拿毒品轉賣」、「我說我行動不便怎麼搶，他說我抵住
    被害人就好，他會在旁邊接應我，我一抵住被害人，我就被
    其他人追打，他看苗頭不對就跑走」、「（問：戊○○有無
    告訴你，搶到的錢要怎麼分？）他說是我行動的，我可以分
    6 、7 成」、「（問：是戊○○載你去興城街的攤位嗎？）
    是，他載我去攤子旁邊的小巷口讓我下車，他在旁邊等，我
    拉皮包的時候，拉不動，他有下車，但是不是來幫我，他是
    跑走」（參見95年10月10日訊問筆錄，附於本院95年度聲羈
    字第265號卷第4 頁至第5 頁）云云。
  (3)又於本院95年11月3 日送審訊問時，以被告身分稱：「當初
    是戊○○在車上跟我說被害人有欠他錢，要我去討，結果我
    就直接走到『阿桐阿寶四神湯店』裡，結果遇到甲○○」、
    「是因為戊○○說被害人欠他錢，所以我認為我去要錢是正
    當的，他那一張票的錢是5 萬元，但是我沒有跟甲○○講說
    拿出還錢的5 萬元，只有叫她把錢拿出來」、「（問你有無
    跟甲○○講說，將積欠戊○○的錢還出來？）沒有，我是說
    一個明哥叫我來，我當時有叫戊○○，但是戊○○就跑掉」
    、「（問：你用玩具手槍抵住害人之後是否有叫被害人交出
    錢？）我是說『大姊，我缺錢，我也是被逼的』，甲○○就
    把皮包交給我，之後，我走到巷口，喊說『阿明，你要的皮
    包，我已經拿到了』，但是戊○○看到我被制伏，所以就跑
    掉」（參見本院95年11月3 日訊問筆錄第2 頁、第4 頁）。
  (4)嗣於本院95年11月20日準備程序時，以被告身分陳稱：「是
    我自己一人犯案，戊○○沒有參與，也沒有與戊○○共謀，
    也沒有跟戊○○說要分贓」、「（問：你之前為何要說他是
    共犯？）因為那時我已經神智不清，員警一直追問我，說我
    一定有人接應我，警員說一定有人載我去，我說載我去的人
    不一定知道我要做什麼事，是警員一直追問我我只說戊○○
    載我去而已，我沒有說他是共犯」、「他不知道我借電擊棒
    要做什麼用，他也不知道我要強盜，是警察說我們是同夥，
    其實只有我一人犯案，戊○○應該不知道我要強盜，因為我
    沒有告訴他」；復稱：先前偵訊及移審接押訊問時說「大姊
    ，我是不得已的」、「阿明，你要的皮包我拿到了」，以及
    稱戊○○說伊可分得6 、7 成云云，均是伊編的（參見本院
    95年11月20日訊問筆錄第3頁至第4頁）。
  (5)末於本院96年2 月5 日審理期日，就有關戊○○參與本案犯
    行之待證事實證稱：「（問：你有無跟戊○○說你要去搶？
    ）我是有跟戊○○說我要去跟人家打獵」、「（問：戊○○
    說什麼？）忘記了，因為那天晚上相處的時間太久，講了很
    多話」；「（問：你跟戊○○說要去打獵，到你下車有多久
    的時間？）幾分鐘，因為我下車時間我記得是4 點50幾分」
    ；「（問：戊○○有無在你下車時，說要在何處接應你？）
    不記得（嗣又改稱興城街）」；「（問：戊○○有說要跟你
    一起搶？）沒有」；「（問：有說你搶的東西要分多少給他
    ？）我有自己說，如果我有搶到錢，要拿一些給他幫他解決
    困難」；「（問：到底戊○○有無跟你參與這個行搶行為？
    ）沒有」（參見本院當次審判筆錄第6 頁、第7頁）。
  2.細繹證人即共同被告乙○○於警詢、偵查及本院準備程序、
    審理中迭次陳述，有關被告戊○○參與本案犯罪之程度乙節
    ，說詞內容一再翻異，就共犯人數或謂「其自己一人犯案」
    ，或謂「戊○○接應、分贓，2 人犯案」，或謂「戊○○供
    應伊與其他不詳之數人，共同犯案」；就戊○○參與程度或
    謂「戊○○完全不知情，僅因當晚受丙○○之託，載其往他
    處，最後載至犯案現場，亦不知伊借電擊棒作何用途」，或
    謂「戊○○在場接應、挺伊，並分贓」，或謂「戊○○有下
    車，後來見苗頭不對，跑掉」，或謂「戊○○在興城街等候
    接應伊」，或謂「戊○○走了，伊觀察5 分鐘後下手」；就
    所言戊○○與伊分贓成數，或謂「伊下手故分6 成，戊○○
    分4 成」，或謂「伊分6 、7 成」；就犯案動機，或謂「伊
    有吸毒前科且欠錢使用」、或謂「伊有吸毒前科，且欠錢使
    用，及阿明購買毒品使用」、或謂「戊○○說被害人有欠他
    錢，要伊去討，結果伊直接走到『阿桐阿寶四神湯店』裡，
    結果遇到甲○○，伊認為去要錢是正當的，有向被害人甲○○稱『大姊，我缺錢，我也是被逼的』，甲○○就把皮包交
    給我，之後走到巷口，喊說『阿明，你要的皮包，我已經拿
    到了』」云云，版本不一，即就具結後所證內容，亦有不相
    符合之處，其所為證詞之真實性即屬可疑；又被告戊○○參
    與本案犯行之程度，或其主觀犯意內容，完全繫於共同被告
    乙○○之證述，更應嚴格檢視其可信度。
  3.繼查，證人即被害人甲○○就當時被害情節、與被告乙○○
    互動經過證稱：「（問：興城街與你攤位中間是否還有一條
    巷子？）沒有，旁邊就是興城街」、「（問：興城街多寬）
    是單行道，可以容許一台轎車及一台機車通行，兩台車無法
    會車」、「（問：從他拿槍抵住你的脖子到拿走皮包約歷時
    多久？）就剛剛講的兩句話（本院按：指『你是阿桐的太太
    ，我欠錢』、『你欠錢，我錢給你』兩句）」、「（問：被
    告他說在搶你的時候，有說『美洙姐，抱歉，我欠錢，你錢
    給我，後面有車在盯我』有無講這些話？）沒有」、「（問
    ：後來乙○○被抓時，你在興城街有無看到車子經過）沒有
    ，因為大家都注意在皮包上」等語（分別參見本院96年1 月
    15日審判筆錄第23頁、第25頁），顯見興城街不利逃逸，離
    現場甚近，不能證明戊○○於被告乙○○犯案時仍在現場，
    以及證人即共同被告乙○○證述不實各情，則證人即共同被
    告乙○○所證被告戊○○「事中在場，事後接應」，甚或「
    造意、請伊討債」云云，即與客觀事實不符。是依卷存證據
    ，僅能認定被告戊○○於共同被告乙○○著手加重強盜犯行
    之前，業已離開現場，對於被告乙○○之加重強盜犯行已無
    支配之可能性。
  4.徵之被告乙○○身體欠佳，已據被告乙○○供承在卷，當時
    又已有毒癮發作之情形，倘被告戊○○係基於自己之犯罪意
    思，與被告乙○○同謀，復如公訴人所稱熟悉「阿桐阿寶四
    神湯店」店內以及周邊員警定點勤務之情形（當日路檢勤務
    係凌晨4 時30分至5 時，距離案發地點不及200 公尺，致被
    告乙○○尚在與陳治糖、吳榮泉拉扯時，員警即已到場【參
    見本院96年1 月15日審判筆錄第7 頁、第26頁】），何有推
    由2 人中體弱之被告乙○○在被害人甲○○尚未行至人跡偏
    僻處所，在附近200 公尺處又有員警路檢之時、地即行下手
    ，導致犯行失敗機率較高，自己並同負刑責之結果？佐以證
    人乙○○就分贓成數，於密接訊問之場合，前後所證亦有不
    一，堪認所證「戊○○與其共謀」、「議定分贓」云云，亦
    與常情有違，當係被告乙○○毒癮發作，藉被告戊○○之助
    ，犯險下手，是至多僅能依上理由（參見理由欄二、(二)），
    及證人即共同被告乙○○於本院確認之證述內容，認定被告
    戊○○之幫助犯行。
  5.公訴人固論稱，證人即共同被告乙○○並無因被告戊○○要
    其搬離丙○○住處之細故，而有誣陷被告戊○○之必要，況
    被告戊○○所指此一細故又據證人丙○○證述後，可認不實
    ；又證人即共同被告乙○○係因受被告戊○○懇求，而於本
    院第1 次準備程序翻異前詞，改為有利被告戊○○之供證，
    且據為採認證人即共同被告乙○○於偵訊結證之內容。惟查
    ，被告戊○○與被告乙○○當無怨仇，固得認定，惟共同被
    告之間，原存有為相互推諉卸責之動機，觀之被告乙○○上
    開業經證明為不實之證言，諸如「戊○○要伊去向甲○○討
    債，有車在盯我，我也是被逼的」云云，確可見此脈絡；況
    倘被告戊○○確與被告乙○○共謀犯案，復約定6 、4 分贓
    ，答應相挺結果卻自己逃逸，將被告乙○○一人獨留現場，
    則被告戊○○必定心懷怨懟，豈有於第1 次警詢筆錄時，仍
    供稱「一人犯案，沒有共犯」，而均未提及有瑕疵之第2 、
    3 次警詢筆錄所證有關被告戊○○參與犯案之情節？再證人
    即被告乙○○於本院審判期日以證人身分具結作證時，固就
    與重要待證事實關聯問題多所迴避，並以「不知道」、「忘
    記」等語作答，然或係因恐先前偵訊時具結之效力，有以致
    之。況審酌偵查中證人即共同被告乙○○為上開證述時，被
    告戊○○並不在場，亦未有實際對質詰問之機會，程序保障
    自未如本院直接審理並行交互詰問之審理期日，自不能逕以
    偵訊時間在先，推認偵訊時所證必定較之本院行交互詰問後
    所為之證言可信（最高法院94年度台上字第2258號判決意旨
    參照）。是公訴人上開就證人即共同被告乙○○歷次所證證
    明力所為論斷，不能採取。
  6.再被告戊○○固已明知被告乙○○不法所有意圖，卻仍特意
    返家拿取電擊棒之兇器借供為犯罪工具，惟按幫助犯之主觀
    要件，原本即以「雙重故意」為必要，亦即必須有幫助他人
    犯罪之意思（最高法院20年上字第1022號判例意旨參照）；
    在此幫助故意的限定之下，幫助犯對於被幫助者所實施之犯
    罪，以一定之違法內容與程度之預見為前提。再不僅他人不
    知幫助之情時，無礙於幫助犯之成立（刑法第30條第1 項後
    段參照），被幫助之人知悉幫助之情，倘無以他人犯行視為
    自己犯行之犯意聯絡，即應成立幫助犯。從而，亦不能以被
    告戊○○知悉被告乙○○急需財物，告知「阿桐阿寶四神湯
    店」為適當目標，予以精神及物質助力，即論被告戊○○為
    共同正犯。
  7.綜上，卷存證據僅得認定被告戊○○知悉被告乙○○不法所
    有之意圖，仍予以精神、物質助力，實際助成被告乙○○犯
    行之實現，所參與者均係構成要件以外之行為，於被告乙○○下車後，即已不在現場，其與被告戊○○間又無何上下監
    督關係可言，其對於犯罪實無支配，應認其係基於幫助被告
    乙○○犯罪之意思參與，助成被告乙○○犯行之實現，可以
    認定。
  (四)據上所述，本案事證明確，應依法論科。
三、論罪科刑：
  (一)按扣案之玩具手槍1 支具有相當質量，係金屬質感，與真槍
    仿似，被告乙○○持以施力抵觸被害人甲○○脖子，仍令其
    無從辨別真偽，並使其脖子紅腫，除有扣案玩具手槍可佐外
    （照片參見偵卷第46頁），並據證人甲○○到庭結證在卷（
    參見本院96年1 月15日審判筆錄第26頁）；扣案電擊棒為被
    告乙○○持以犯案時則有通電，且為被告乙○○持以電擊在
    後追捕之「阿桐阿寶四神湯店」店員陳治糖成傷，已據證人
    陳治糖、甲○○分別證述在卷（分別參見95年10月9 日警詢
    筆錄，偵卷第57頁；本院96年1 月15日審判筆錄第25頁），
    客觀上均足以對於他人生命、身體安全構成威脅，具有危險
    性，當屬刑法第321 條第1 項第3 款所稱之兇器。被告乙○○攜帶上開扣案玩具手槍及電擊棒在身，持用玩具手槍自後
    抵住被害人甲○○脖子，同時出言「你是阿桐的太太，我欠
    錢」等語，表彰倘不就範，被害人之生命、身體或可能即受
    不測之意，復並將被害人強押在地，以此強暴、脅迫方式，
    將甲○○手中裝有現金5 萬元及手機1 只之皮包取走（參見
    本院96年1 月5 日審判筆錄第22頁），核被告乙○○所為，
    係犯刑法第32 8條第1 項之強盜罪，並有刑法第321 條第1
    項第3 款之情形，應論以刑法第330 條第1 項之加重強盜罪
    。又按刑法第329 條準強盜罪之因防護贓物，而當場施以強
    暴、脅迫，係指竊盜或搶奪犯，將他人財物移歸自己實力支
    配之下後，為保護該贓物不被奪回，對追奪者施以強暴脅迫
    之行為。若於行竊或搶奪時，以強暴脅迫之手段，使人不能
    抗拒，以奪得他人之物者，則其本質上即屬強盜行為，應成
    立強盜罪而非準強盜罪，最高法院著有93年度台上字第1662
    號判決意旨可資參照。是被告乙○○強盜得手後，固為脫免
    逮捕、防護贓物，另又持電擊棒電擊陳治糖，惟揆之前引最
    高法院判決意旨，既已構成強盜罪，自不能以「準強盜罪」
    名再為重複評價。至被告戊○○基於幫助之犯意，從事加重
    強盜罪構成要件以外之行為，助成被告乙○○加重強盜罪之
    實現，俱如前述，核其所為，係犯刑法第30條第1 項幫助加
    重強盜罪。公訴人認被告戊○○係犯刑法第330 條第1 項之
    共同正犯，尚有誤會，惟犯罪基本事實既仍屬相同，即無庸
    援引刑事訴訟法第300 條規定變更起訴法條，附此敘明。
  (二)被告戊○○前有如事實欄所載之科刑執行情形，有臺灣高等
    法院被告前案紀錄表1 份在卷可稽，其受有期徒刑執行完畢
    後5 年內，故意再犯有期徒刑以上之罪，構成累犯，應依刑
    法第47條第1 項之規定，加重其刑。又被告戊○○係幫助他
    人犯罪，應依刑法第30條第2 項之規定，按正犯之刑減輕之
    ，並依法先加後減之。爰審酌被告乙○○因深陷第一級毒品
    海洛因之毒癮，起意犯罪；被告戊○○已知此情，未能勸阻
    被告乙○○鑄下大錯，反起意幫助，提供予精神、物質之助
    力助成被告乙○○犯本案之加重強盜罪；被告乙○○攜帶玩
    具手槍、電擊棒犯案，復於逃逸過程中為脫免逮捕，持用電
    擊棒攻擊陳治糖，手段確為惡劣，暨其強盜所得財物並非輕
    微，以及被告乙○○坦承犯行，其前復未曾受有期徒刑以上
    刑之宣告，有臺灣高等法院被告前案紀錄表1 份可稽；被告
    戊○○雖係在告被乙○○歷次多種供證情狀下，矢口否認犯
    行等一切情狀，各量處如主文所示之刑。至扣案之玩具手槍
    1 支，雖為正犯即被告乙○○持以下手強盜所用之物，惟係
    被告乙○○之子所有，已據被告乙○○供承在卷，並非「犯
    人」所有之物，復非違禁物，爰不宣告沒收。至扣案電擊棒
    1 支，亦係被告乙○○攜帶在身而犯本案加重強盜罪所用之
    物，而刑法第38條第3 項之「第1 項第2 款、第3 款之物，
    以屬於犯罪行為人為限，得沒收之」，所謂「犯罪行為人」
    就廣義而言，包括正犯、共同正犯、教唆犯與幫助犯（見學
    者林山田著，刑法通論（下）第399 頁，第7 版；實務見解
    ，如臺灣高等法院臺中分院92年度上重訴字第48號判決），
    該把電擊棒確係幫助犯戊○○所有，提供予被告乙○○犯案
    所用之物，即應依刑法第38條第1 項第2 款在被告戊○○主
    文下宣告沒收；至幫助犯與正犯間，並無共同正犯間責任共
    同原則之適用，即不能在正犯即被告乙○○主文項下同為沒
    收之諭知，附此敘明。
據上論斷，應依刑事訴訟法第299 條第1 項前段、刑法第30條第
1 項前段、第2 項、第330 條第1 項、第47條第1 項、第38條第
1 項第2 款，判決如主文。
本案經檢察官洪三到庭執行職務。
中　　華　　民　　國　　96　　年　　3　　 月　　8　　日
                  刑事第六庭審判長法  官  李育仁
                                  法  官  黃潔茹
                                  法　官  許辰舟
以上正本證明與原本無異。
如不服本判決應於判決送達後10日內向本院提出上訴狀。
                                  書記官  洪忠改
中　　華　　民　　國　　96　　年　　3 　　月　　8 　　日
附錄本案論罪科刑法條之依據：
中華民國刑法第330條第1 項
（加重強盜罪）
犯強盜罪而有第 321 條第 1 項各款情形之一者，處 7 年以上有
期徒刑。
